臺灣高等法院刑事判決
111年度交上易字第249號
上  訴  人  
即  被  告  梁德琳  


            陳梁銘惠


上列上訴人因過失傷害案件，不服臺灣士林地方法院111年度交
易字第50號，中華民國111年5月25日第一審判決（起訴案號：臺
灣士林地方檢察署110年度調偵字第952號），提起上訴，本院判
決如下：
    主  文
原判決關於梁德琳部分撤銷。
梁德琳犯過失傷害罪，處拘役參拾日，如易科罰金，以新臺幣壹
仟元折算壹日。
其他上訴駁回。
    犯罪事實
一、梁德琳於民國110年1月19日上午，駕駛車牌000-0000號自用
    小客車搭載胞姊陳梁銘惠，沿臺北市北投區石牌路2段由西
    往東方向行駛。同日上午8時58分許行經石牌路2段126號前
    ，本應注意該處為車道，且近交岔路口，路側畫有紅實線，
    禁止臨時停車上下乘客，而當時天候晴、有日間自然光線，
    路面為乾燥、無缺陷、無障礙物之柏油道路、視距良好，並
    無不能注意之情事，竟疏未注意及此，在該處臨時停車，讓
    後座乘客陳梁銘惠下車；陳梁銘惠應注意其為汽車乘客，下
    車開啟車門時，應注意行人、其他車輛，並讓其先行，確認
    安全無虞後，再將車門開啟迅速下車，依當時狀況亦無不能
    注意之情事，亦疏未注意其他往來車輛，便貿然開啟右後車
    門。適有賴恩綺騎乘車牌000-000號普通重型機車，沿同路
    段、同向行經梁德琳所駕之車右側，突見該車右後車門開啟
    而閃避不及，失去平衡後人車倒地，因此受有左中指撕裂傷
    之傷害。
二、案經賴恩綺訴由臺北市政府警察局北投分局報告臺灣士林地
    方檢察署檢察官偵查起訴。
    理  由
壹、證據能力
    本判決認定事實所引用之供述證據，檢察官、上訴人即被告
    梁德琳、陳梁銘惠對證據能力無意見，迄至本案言詞辯論終
    結前均無異議（被告2人爭執證明力），本院審酌該等證據
    資料製作時之情況，亦無違法不當及證明力明顯過低之瑕疵
    ，認作為證據應屬適當；非供述證據部分，核無違反法定程
    序取得之情形，且與本案犯罪事實具有關聯性，均認有證據
    能力。
貳、實體方面
一、認定犯罪事實所憑之證據及理由
    訊據被告梁德琳坦承於上開時、地駕駛自用小客，因陳梁銘
    惠臨時說要下車買口罩，故於該處讓後座乘客陳梁銘惠下車
    時，與告訴人賴恩綺騎乘之機車發生車禍事故等情不諱，然
    辯稱：當時我打雙黃燈停靠路邊，距離路邊約60公分，一般
    人機車是騎不過去的，我認為告訴人也有過失等語；被告陳
    梁銘惠坦承當時要下車買口罩，但否認有何過失，辯稱：我
    根本沒有打開車門，連告訴人都沒有看到，就突然聽到碰一
    聲，我也嚇一跳，不知道發生甚麼事等語。經查：
  ㈠被告梁德琳於110年1月19日上午駕駛車牌000-0000號自用小
    客車搭載被告陳梁銘惠，沿臺北市北投區石牌路2段由西往
    東方向行駛，同日上午8時58分許行經石牌路2段126號前，
    臨時停車讓後座乘客即被告陳梁銘惠下車購買口罩，適有告
    訴人騎乘車牌000-000號普通重型機車，沿同路段、同向行
    經被告梁德琳所駕駛之車右側時，告訴人之機車失衡倒地後
    斜停在被告梁德琳之車右前輪到右前車門與路邊人行道緣石
    之間等情，業據被告梁德琳、陳梁銘惠於警詢、偵查、原審
    及本院審理時坦承在卷，並據證人即告訴人於警詢、偵查中
    檢察事務官詢問時證述甚明（偵卷第17至19頁、第27至29頁
    、第89頁），且有警製道路交通事故現場圖、調查報告㈠㈡表
    、現場及車損照片（偵卷第55至56頁、第61至62頁、第65至
    69頁）及被告梁德琳於本院審理時提出之現場照片2張（本
    院卷第24頁）在卷可稽，依據警方測繪之現場圖，被告梁德
    琳駕駛之自用小客車右側前後輪距路邊人行道緣石均為1.2
    公尺，依被告梁德琳提出之照片觀之，該處並無畫設路面邊
    線，其停車位置在車道上，距離路邊人行道緣石中間尚隔有
    一排水溝蓋，但該路幅可供機車直行通過，被告梁德琳稱其
    停車距路邊僅60公分，機車不可能通過，並認告訴人有疏失
    云云，並無可採。
　㈡告訴人係經過被告梁德琳駕駛之自用小客車右側時，因該車
    右後車門突然開啟而失衡倒地等情，業據證人即告訴人於警
    詢、偵查中檢察事務官詢問時證述甚明（偵卷第17至19頁、
    第27至29頁、第89頁）。且告訴人所述與被告二人前開所稱
    當時臨時停車，後座之陳梁銘惠欲自右後車門下車購物之情
    狀悉相符合，而被告梁德琳於案發當日警察製作之交通事故
    談話記錄陳稱：當時我姊姊從右後車門輕輕打開不到20公分
    ，對方車輛就從我車右後方與我車碰撞等語（偵卷第57頁）
    ，被告陳梁銘惠於同日之談話紀錄稱：我開右後方車門，只
    開了10公分左右，結果右後方有一台機車直行等語，於偵查
    中亦供承：有開一點點而已（偵卷第59頁、第89頁），足認
    本案係於被告梁德琳臨時停車而被告陳梁銘惠開啟車門之際
    ，適告訴人直行經過該車右側，突遇車門開啟而反應不及，
    失衡後人車倒地，被告陳梁銘惠事後於審理時翻異前詞，否
    認開啟車門云云，並無可採。至於被告梁德琳質以機車並未
    與其汽車碰撞，告訴人係自摔云云，但證人即告訴人於偵查
    中已敘明其係因被告這方車門開啟而發生車禍，雖告訴人未
    能明確指出遭擦撞到機車或身體何部位，且若雙方僅為輕微
    擦碰，亦未必能見明顯車損，但依雙方當時車行狀態，若非
    被告陳梁銘惠在告訴人機車接近被告梁德琳自用小客車右後
    車門時突然開啟車門，告訴人當不至受對方突如其來之開門
    舉動影響而閃避不及，失衡倒地，故車門開啟幅度、雙方擦
    撞程度輕重，均不影響本件事故係因被告這方臨時停車開啟
    車門所致，且當時告訴人係直行經過靜止中之被告之車右側
    ，對於來自告訴人左方突生車門開啟之情事，告訴人難以防
    備，亦無疏未注意車前狀況之情，被告二人質以告訴人亦有
    過失云云，並無可採。本案經送臺北市車輛行車事故鑑定會
    鑑定，亦認告訴人並無肇事因素，此有該會110年11月18日
    鑑定意見書（案號0000000000）可參（調偵卷第23頁）。
　㈢按紅實線設於路側，用以禁止臨時停車；汽車於交岔路口十
    公尺內、設有禁止臨時停車標線處所不得臨時停車，道路交
    通標誌標線號誌設置規則第149條第1項、道路交通安全規則
    第111條第1項第2、3款訂有明文。又按汽車臨時停車，乘客
    開啟車門時，應注意行人、其他車輛，並讓其先行，確認安
    全無虞後，再將車門開啟至可供出入幅度，迅速下車並關上
    車門，道路交通安全規則第112條第5項第3、4款亦有明定。
    依卷附本案現場圖及被告提出之事故後照片所示，被告梁德
    琳停車處距離交岔路口不到10公尺，並無畫設路面邊線及可
    供停車之路邊，緊鄰車道之路側畫設紅實線，當時天候晴、
    有日間自然光線，路面為乾燥、無缺陷、無障礙物之柏油道
    路、視距良好，並無不能注意之情事，被告梁德琳之車停於
    車道上，自稱已打雙黃燈要讓後座之陳梁銘惠下車購物，故
    其並非單純於該處路口停等紅燈而已，而係於不得臨時停車
    之處所讓後座乘客下車，其有過失甚明。又參以當時路口處
    乃車輛停等紅燈之狀態，告訴人之機車處於減速慢行之狀態
    ，此亦據告訴人於交通事故談話紀錄表中稱其案發時時速為
    10至20公里甚明（偵卷第58頁），被告陳梁德琳稱連告訴人
    都沒有看到云云，可見其開啟車門時，並未採取以左手開啟
    門把並轉頭查看之安全開門方式，縱開門幅度不大，其舉動
    仍影響告訴人之行車，認有過失，且參之臺北市車輛行車事
    故鑑定會鑑定，亦認乘客即被告陳梁銘惠開啟車門未注意其
    他車輛為肇事主因（調偵卷第23頁）。
　㈣又告訴人因被告2人各自之過失行為，受有左手中指撕裂傷之
    傷害等情，除經證人即告訴人於警詢、偵查中檢察事務官詢
    問時證述甚明（偵卷第17至19頁、第27至29頁、第89頁），
    並有告訴人之臺北榮民總醫院診斷證明書（本院卷第63頁）
    在卷足憑。且依該診斷證明書所載，告訴人係於110年1月19
    日上午9時8分急診接受檢查治療及縫合手術，就診時間與車
    禍發生時間密接，且時序上並無矛盾，被告2人之過失行為
    與告訴人因此事故所受之傷害間，顯具因果關係，被告2人
    空泛指摘何以傷及左手中指，而非小指、食指云云，並無可
    採。
　㈤綜上所述，本案事證明確，被告2人犯行堪以認定，應依法論
    科。
二、論罪
  ㈠核被告2人所為，各犯刑法第284條前段過失傷害罪。
　㈡被告2人肇事後，於職司偵查犯罪機關人員尚未發覺其過失傷
    害犯行前，即向到現場、醫院處理之臺北市政府警察局交通
    警察大隊北投分隊員警自承為肇事者，有臺北市政府警察局
    道路交通事故肇事人自首情形紀錄表存卷可考（偵卷第60頁
    ），符合自首要件，均依刑法第62條前段規定減輕其刑。被
    告二人上訴狀爭辯其等並無自首云云，乃屬對法律錯誤解讀
    ，併此敘明。
三、撤銷原判決之說明及科刑（被告梁德琳部分）
  ㈠原審以被告梁德琳之過失傷害犯行明確，依法論科，固非無
    見，惟本案被告梁德琳所違反之注意義務暨過失責任內涵，
    係身為駕駛人，在不得臨時停車上下乘客處所讓乘客下車，
    原審認係未緊靠路邊停車，即有違誤。被告梁德琳上訴爭辯
    其臨時停車處距人行道為60公分左右云云，卻無視該處為接
    近交岔路口之車道上，路側畫有紅線，禁止臨時停車，其有
    過失甚明，其餘各節上訴理由亦經本院指駁如前，其上訴並
    無理由，但原判決有前開可議之處，無可維持，應由本院就
    此部分予以撤銷改判。
　㈡爰以行為人之責任為基礎，審酌被告梁德琳於本案之過失情
    節及違反義務之程度，造成告訴人因而受有上開傷害及傷勢
    程度，民事部分因無共識迄未和解或賠償對方所受損害之犯
    後態度，未獲告訴人諒恕，兼衡被告梁德琳自述高職畢業之
    智識程度及家庭經濟生活狀況（本院卷第80頁）、前科素行
    等一切情狀，量處如主文第2項所示之刑，並諭知易科罰金
    之折算標準。
四、駁回上訴之說明（被告陳梁銘惠部分）
    原審以被告陳梁銘惠之過失犯行事證明確，犯刑法第284條
    前段之過失傷害罪，並依刑法第62條前段自首規定減輕其刑
    ，且審酌被告陳梁銘惠過失情節與程度、告訴人所受之傷勢
    、被告陳梁銘惠犯後迄未填補告訴人所受損害之犯後態度，
    未獲告訴人諒恕，並參以被告陳梁銘惠自述之智識程度及家
    庭生活經濟狀況等一切情狀，量處拘役40日，並諭知易科罰
    金之折算標準，核其認事用法並無違誤，量刑亦屬妥適，應
    予維持。被告陳梁銘惠上訴否認過失犯行，並無可採，已經
    指駁如前，且原審於量刑時，已經審酌被告之過失程度、犯
    後態度等一切情狀，嗣於本院審理時，被告陳梁銘惠對於告
    訴人提起附帶民事訴訟請求連帶賠償新臺幣100,070元，仍
    因差距過大而無共識，與原審量刑時之狀況並無不同，被告
    上訴意旨及請求從輕量刑云云，核非可採，應予駁回。至於
    被告二人上訴時均請求為緩刑諭知，雖被告二人前均無因犯
    罪受有期徒刑以上刑之宣告之紀錄，但被告二人於本案中從
    未正視其等違反交通安全規則危害其他用路人之嚴重性，欠
    缺遵法意識，告訴人亦未諒恕其等犯行，本院審酌後認不予
    宣告緩刑，附此敘明。
據上論斷，應依刑事訴訟法第368條、第369條第1項前段、第364
條、第299條第1項前段，判決如主文。
本案經檢察官陳彥章提起公訴，檢察官壽勤偉到庭執行職務。
中　　華　　民　　國　　111 　年　　10　　月　　27　　日
                    刑事第六庭  審判長法　官  劉方慈
                                      法　官  蕭世昌
                                      法　官  許曉微
以上正本證明與原本無異。
不得上訴。
                                      書記官  徐仁豐
中　　華　　民　　國　　111 　年　　10　　月　　27　　日
附錄：本案論罪科刑法條全文
中華民國刑法第284條
因過失傷害人者，處1年以下有期徒刑、拘役或10萬元以下罰金
；致重傷者，處3年以下有期徒刑、拘役或30萬元以下罰金。